【裁判字號】    87,重訴,369
【裁判日期】    890125
【裁判案由】    侵權行為損害賠償
【裁判全文】
臺灣臺南地方法院民事判決  八十七年度重訴字第三六九號
    原      告
    即反訴被告  庚○○
                甲○○
                丙○○
                乙○○
                右四人為被繼.
    共      同
    訴訟代理人  丁○○      住.
                蔡進欽律師
                楊清安律師
                蘇正信律師
                蔡弘琳律師
    被      告
    即反訴原告  己  ○      住.
                戊○○      住.
    共      同
    訴訟代理人  徐美玉律師
                黃紹文律師
                黃溫信律師
右當事人間請求侵權行為損害賠償事件，本院判決如左：
    主      文
被告己○、戊○○應連帶給付原告新台幣壹佰肆拾捌萬肆仟貳佰柒拾參元，及自民國
八十七年十二月八日起至清償日止，按週年利率百分之五計算之利息。
原告其餘之訴駁回。
本訴訴訟費用由被告連帶負擔十分之三，餘由原告負擔。
本判決（本訴部分）原告勝訴部分於原告以新台幣肆拾玖萬元為被告供擔保後，得假
執行。但被告如於假執行程序實施前，以新台幣壹佰肆拾捌萬肆仟貳佰柒拾參元為原
告預供擔保，得免為假執行。
原告其餘假執行之聲請駁回。
反訴被告應連帶給付反訴原告己○、戊○○壹萬貳仟陸佰壹拾伍元（醫藥費部分），
及自民國八十七年十二月二十三日起至清償日止，按週年利率百分之五計算之利息。
反訴被告應連帶給付反訴原告己○陸拾柒萬柒仟肆佰壹拾壹元，及自民國八十七年十
二月二十三日起至清償日止，按週年利率百分之五計算之利息。
反訴被告應連帶給付反訴原告戊○○陸拾貳萬陸仟貳佰陸拾元，及自民國八十七年十
二月二十三日起至清償日止，按週年利率百分之五計算之利息。
反訴原告其餘之訴駁回。
反訴訴訟費用由反訴被告連帶負擔十分之四，餘由反訴原告負擔。
本判決（反訴部分）第六項於原告以新台幣肆仟元為被告供擔保後，得假執行。但被
告如於假執行程序實施前，以新台幣壹萬貳仟陸佰壹拾伍元為原告預供擔保，得免為
假執行。
本判決（反訴部分）第七項於原告己○以新台幣貳拾貳萬元為被告供擔保後，得假執
行。但被告如於假執行程序實施前，以新台幣陸拾柒萬柒仟肆佰壹拾壹元為原告預供
擔保，得免為假執行。
本判決（反訴部分）第八項於原告戊○○以新台幣貳拾萬元分別為被告供擔保後，得
假執行。但被告如於假執行程序實施前，以新台幣陸拾貳萬陸仟貳佰貳拾元為原告預
供擔保，得免為假執行。
反訴原告其餘假執行之聲請駁回。
    事      實
甲、本訴部分：
壹、本訴原告方面
一、聲明：（一）本訴被告應連帶給付原告新台幣（下同）四百九十六萬八千五百四
    十五元，及自起訴狀繕本送達翌日起至清償之日止，按年息百分之五計算之利息
    。（二）本訴原告願供擔保請准宣告假執行。
二、陳述：
（一）本訴原告庚○○之夫郭朝達前因本件車禍致頭部受傷，呈植物人狀態，已無訴
      訟能力，而由其弟丁○○任特別代理人提起本件訴訟；嗣郭朝達於民國八十八
      年九月二十五日因傷重不治死亡，爰再由其繼承人全體即庚○○、甲○○、丙
      ○○及乙○○等四人承受續行本件訴訟。
（二）緣郭朝達前於八十七年三月五日下午五時許，駕駛車牌號碼不詳（引擎號碼Ｋ
      Ｄ一三四九八號）機車，沿台南縣官田鄉○○村○段一四四號右側支線行駛，
      欲轉入省道台一線之際，適本訴被告己○、戊○○之子黃慶壽（已死亡）駕駛
      車牌號碼ＭＵＧ一八五號機車沿省道自北向南行駛，詎黃慶壽不僅未注意車
      前狀況，且未依規定遵守行車號誌闖越紅燈，且超速行駛，因而撞及郭車
      ，致郭朝達頭部受傷併顱內出血及水腦症，並延於八十八年九月二十五日死亡
      ；另黃慶壽本身亦因傷重不治死亡。以上事實有證人陳清江在場目賭。
（三）按因過失不法侵害他人之權利，負損害賠償責任；不法侵害他人之身體或健康
      者，對於被害人因此喪失勞動力或增加生活上之需要時，應負損害賠償責任；
      再被害人雖非財產上之損害亦得請求賠償相當之金額；又繼承人自繼承開始時
      ，應承受被繼承人財產上之一切權利義務；繼承人有數人時對於被繼承人之債
      務，負連帶責任，此民法第一百八十四條第一項前段、第一百九十三條第一項
      、第一百九十五條第一項、第一千一百四十八條本文及第一千一百五十三條第
      一項分別定有明文。稽之本件，郭朝達因訴外人黃慶壽之過失行為致受有損害
      ，依法本應由黃慶壽負損害賠償責任，惟黃慶壽既已死亡，自應由其父母即被
      告己○、戊○○負連帶賠償責任；另郭朝達嗣已死亡，依法本訴權義亦改由原
      告等繼承之。
（四）原告所受損害如下：
  １、醫療費用部分：計二十六萬九千一百十三元，有收據三十八紙為證，凡此均屬
      醫療及平日僱員看護所支出，均屬醫療上必要之費用，依法自應由被告連帶賠
      償。
  ２、減少收入部分：查郭朝達車禍發生之前係任職於台灣鐵路搬運公司隆田營業所
      ，每年薪資為四十四萬七千八百八十二元，有財政部台灣省南區國稅局各類所
      得扣繳暨免扣繳憑單影本乙紙為證，而自八十七年三月五日發生車禍受傷，迄
      至八十八年九月二十五日死亡，前後共計一年六月零二十一日，計減少收入六
      十九萬九千四百三十二元【〈1＋205＼365〉×447,882＝699,432 】。
  ３、精神慰藉金郭朝達莫名遭此橫禍，治療期間長達一年六月，其精神傷痛逾恆暨
      其職業、身分地位各情，自應由被告連帶賠償四百萬元，始為適當。
（五）按「白實線」設於路段中者，係用以分隔快慢車道或指示路面範圍，此觀道路
      交通標誌標線號誌設置規則第一百四十九條第一款第三項即明，是本案肇事路
      面所劃之「白實線」標線，斷非用作指示行車路線；而依本院履勘該路段號誌
      設置情形，南下（幹道線）路段設有四時號誌，紅燈可左轉（即編號、）
      、中華路一段一四四號旁支線道對面設有三時號誌可資遵行（即編號），再
      參酌前揭道路交通標誌標線號誌設置規則，行人穿越道內並無再劃「雙實黃線
      」標線情形，暨該路段翻修完工迄今已近一年仍未重劃「雙黃實線」各情綜合
      以觀，案發時路面中心「雙黃實線」顯係錯劃，郭朝達遵行號誌穿越道路並未
      違規，乃被告抗辯郭朝達未遵行「白實線」行駛暨橫越「雙黃實線」違反行車
      規定云云，自非可採。
（六）又案發當時郭朝達係沿台南縣官田鄉○○路○段一四四號右側支線自東向西欲
      直接穿越省道台一線直接進入官田工業區，其行車方向並非自南向北，乃被告
      依刑事卷附道路交通事故調查報告表之事故現場圖，謂郭朝達逆向行駛云云，
      亦非可採。
（七）按汽車（含機慢車）駕駛人駕駛車輛，應遵守道路交通號誌，而行駛車輛應注
      意車前狀況，並隨時採取必要之安全措施；又行車速度，應依標誌之規定，道
      路交通安全規則第九十條、第九十四條第三項、第九十三條分別定有明文。本
      件車禍係肇因被告之子黃慶壽行車闖越紅燈、未注意車前狀況，直接衝撞郭車
      車頭所致，此觀上揭道路交通事故調查報告表記載暨相關照片足按；且因黃某
      車速過快，按應已逾當地速限六十公里，導致兩車衝撞結果，郭車倒地後往左
      前方續行四．九公尺、郭朝達則被拋離數公尺外，另黃車亦翻滾達數公尺之遙
      ，顯見黃慶壽對本件車禍發生顯有過失。
（八）證人陳清江於本院審理時證稱：「三月五日下午五時二十分，因為有一名騎機
      車的客人來買飲料我出來聽到『碰』一聲，我轉頭看，他們（指原告郭朝達、
      被告子黃慶壽都倒在那裡‧‧‧當時酒廠下班，來往人潮很多，車輛都停在陸
      橋紅綠燈下‧‧‧」等語屬實，是案發當時台一線南北向主線道車輛均呈停駛
      狀態無誤，從而本件車禍應係被告闖越紅燈所致，殆無可疑。
（九）至證人蔡奇勳、黃鳳妹固於本院審理時證稱：「‧‧‧在我右前方有一輛機車
      車頭跑出來，我車頭前面一輛機車閃過來，我跟著閃到內側，我沒擦撞到他（
      指黃車），另一部機車（指郭車）在巷子邊邊出來，我前面機車（指黃車）與
      從巷子邊邊出來碰到‧‧‧『是綠燈行駛』，我後面還有車，機車碰到時向內
      側閃時差點擦撞到在內側行駛的別車子」云云，顯非實在，蓋依同上道路交通
      事故調查表繪置事故現場圖，事發後郭車之位置已近內側快車道邊線、而郭朝
      達則已倒臥在內側車道，再參諸證人自承伊當時駕駛大型吊車、且其後（左）
    方均有來車各情綜互以觀，苟係實情，則伊如何能順利閃入內側車道而未與其
      左側車輛擦撞？且竟未輾壓到原告？復因事出突然，依人類自然反應伊當有緊
      急煞車之舉，何竟未遭後方來車追撞，凡此諸節具徵彼等證詞不實。
（十）證人黃玟翔固亦證稱：「‧‧‧看到車禍、及一部大卡車（黃色）從外側車道
      駛向中間車道‧‧‧我以為大卡車與機車擦撞‧‧‧外車道機車下壓有一名曾
      經是我朋友黃慶壽‧‧‧我因為情況緊急‧‧‧才從陸橋之前即迴轉‧‧‧確
      定對向道是『綠燈』」云云，揆其證詞亦非實在，蓋證人係在黃慶壽之兄修車
      廠工作，與黃慶壽應甚熟稔，乃竟於本院審理偽稱伊與黃某不是很熟云云（見
      本院八十八年三月十二日言詞辯論筆錄），其證詞真實性亦難遽採。況依其證
      詞內容與前述蔡、黃二人證述內容相互對照以觀，案發當時蔡奇勳駕駛車輛車
      型究係大卡車、大型吊車？而蔡車閃避方向究係由慢車道閃入快車道，抑如蔡
      奇勳自承係由快車道閃入最內側快車道亦不相符，益徵其證詞不實。至被告提
      出照片內固攝有黃玟翔身影，惟此僅足證明其事後曾在場而已。綜合上述，爰
      依侵權行為、繼承法律關係，提起本件之訴。
（十一）就關於標線繪設、通行問題：
    １、本訴被告及其訴訟代理人主張本訴原告行駛之路口（台南縣官田鄉○○村○
        ○路段一四四號旁），因省道「邊緣線」未留缺口及台灣省公路局在路段中
        心亦劃上雙黃線依規定不得直接穿越，作為認定本訴原告對本件車禍責任應
        有過失云云，惟經私下調查確係誤劃，此觀該路段現就「邊緣線」部分已留
        下缺口，另雙黃線亦已取消可稽。
    ２、此路口公路局既設有三時號誌（省道直行用）及四時（穿越用）號誌管制人
        車，足徵該路面標線，確係誤繪。
    ３、案發當時本訴被告己○、戊○○之子黃慶壽沿省道自北向南行駛，荀當時省
        道南北向燈號為紅燈，黃某本應暫停行駛，等候號誌變換（號誌在天橋）再
        行通過，奈黃某竟仍執意闖越，依法應負責任。
    ４、履勘當日，法官當場詢問警員莊永山，如自中華路一段一四四號路口，欲進
        入官田工業區，如何穿越省道﹖警員答稱直行穿越（按此筆錄內並未記錄）
        。
    ５、又依兩造行進路權並不相同、路向亦不相同。乃本訴原告遵綠燈指示穿越省
        道自無「妨害」黃慶壽路權﹖從而本訴原告穿越「邊緣線缺口」及「雙黃線
        」，與車禍責任歸屬即無關係。另依卷附道路交通事故調查報告表所製事故
        現場圖所示，兩車碰撞情形係黃慶壽所駕機車撞擊郭朝達機車導致郭車左側
        油箱凹陷，是本件車禍自應由黃慶壽負全部責任。
    ６、復據求教交通單位結果，「邊緣線」缺口的設置，是遇有小道路接幹道，且
        無設置三時或四時號誌管制人車，該路口公路局繪線時即會預留一缺口，或
        增設單黃（雙黃）閃爍燈警告人、車注意。而本件車禍現場之路口，既設有
        三時及四時號誌在管制人車，此路口「邊緣線」有無缺口，自與本案車禍毫
        無關聯。與其他路口未設置號誌燈，或因道路主管機關有特別劃上諸如市區
        ○○街道設有機車強制二段式特轉區，顯有不同。
（十二）就證人黃玟翔、蔡奇勳、黃鳳妹證述表示意見如左：
    １、依案發當時省道南北（下班）車流頻繁，車速正常行駛，何以當時黃慶壽、
        郭朝達兩車在突發事變後既將南下省道內側三條車道完全佔據。（查郭朝達
        甩在南下內線快道；郭車拋在貼近內線快車道及外線快車道的中心線。黃慶
        壽則甩在南下外線快車道，黃車碎裂拋在慢車道），苟如證人所稱當時南北
        向車道確係「綠燈」云云，何竟該二人、車竟未被後車所輾壓﹖各該車輛均
        無剎車或追撞之情﹖足徵當時省道南北方燈號係「紅燈」，彼等證述顯有不
        實。
    ２、依證人黃玟翔所陳：「（提示照片指出你在何處﹖），我已過紅綠燈，當時
        綠燈行駛，離車禍現場十幾公尺距離．．．．」云云，惟嗣於八十八年三月
        十二日亦改稱：「（問肇事當時你是看到或聽到﹖）．．．有聽到聲音．．
        ．（距離）有三、四十公尺」，前後所述已有不符。
    ３、再依該現場號誌計時均是以「秒」為限，乃黃某竟證稱其因配合燈號迴轉，
        期間長達一、二分鐘﹖實難採信，益證其並確未車禍發生「第一時間」內到
        達現場，揆其所證顯係附合之詞，不足採信。
    ４、至證人蔡奇勳、黃鳳妹證詞亦有不實，蓋其二人單就當時蔡奇勳駕駛車型種
        類所述互不合，且黃女嗣後亦自承其未注意，其二人之證詞亦不足取。
    ５、證人陳清江所營檳榔攤確位於車禍現場附近，業據履勘屬實，足證案發當時
        伊確在現場，至其究處於檳榔攤「內」「外」雖與郭朝達未死亡前之特別代
        理人丁○○所述略有不符，惟查：
      (1)車禍發生當晚代理人均在奇美醫院幫忙，隔日一早又須上班，迨至當日下午
        （晚上）才詢問證人陳清江，前後時間已逾三十小時「無休」狀態，體力已
        將耗盡，應係筆記時疏誤。
      (2)按證據取捨，本應以證人於審判期所述為斷，至代理人「聲明狀」內所述是
        否相符，尚非重要，申言之尚不得以此遽論證人所述不實。
（十三）本件車禍郭朝達確無過失責任，蓋按雙方證人均證稱案發當時路況因逢官田
        工業區下班時間、人車往來頻繁是依當時之路況暨現場人車位置，郭、黃二
        人未遭後方來車輾壓各情以觀，具徵本件車禍發生確肇因黃某闖越紅燈所致
        ，而本訴被告所舉證人黃玟翔等人之證詞亦均有違常理，顯不足採。
（十四）
    １、本案車禍是發生在民國八十七年三月五日下午十七時二十分。（依警方記載
        ）地點：隆田中華路一段一四四號前路口。
    ２、此路口嚴格說來是一個Ｔ字型路口，只是路口省道向南車道右側另有一條不
        太顯眼小產業道路，日常中一般駕駛人常誤為不是十字路口，而且常忽略了
        此路口有三時號誌及四時穿越號誌設置，遇直線行紅燈仍強闖是常發現。
    ３、更依據發生車禍地點實際調查，此路口全部總設置有７組號誌。（可請隆田
        交通大隊證明）。有五組是綠、黃、紅燈，謂稱三時號誌；有兩組是綠、黃
        、紅、綠依箭頭指示行穿越燈，謂稱四時號誌。
    ４、如依台南地方法院許檢察官美女小姐；刑事起訴書（犯罪事實）所言，似乎
        檢察官有不解（交通規則），更無詳查，原因是此路口設有（號誌），刑事
        起訴函文內連最起碼的兩個字（號誌）全無談論提上，即論誰應注意誰或誰
        不去注意誰。而此路口是設有７組號誌，交通規則有明確規定（路口設有號
        誌燈，一切應依號誌線燈行駛或穿越），（路權）上沒有誰應讓誰，綠燈有
        權利行駛，遇紅燈有責任和義務停止。
    ５、車禍發生後，經原告郭朝達之弟丁○○（母姓）冷靜思考分析本案及求證，
        （一）有誰是目擊者？（二）誰報案？（三）車禍現場有誰參於救援工作？
        經丁○○在車禍現場附近住家查訪，以及再經處理本案車禍之官田分駐所警
        察莊永山先生的協助下，順利找到當時目擊者，是一位檳榔攤老闆陳清江先
        生，經當面確實查證，目擊、報案，第一時間進入車禍現場救人皆同陳清江
        先生一人。丁○○特別懇請目擊者陳清江先生；能否陳述車禍當時所見情形
        ？目擊者陳清江先生說：「那當時，我正好在我的檳榔攤貨櫃內，（珍珍檳
        榔攤正好設在車禍路口旁）突然間！我聽到很大的撞擊聲，我向檳榔攤外看
        ，哇－！車禍！我趕緊報案，趕緊衝進現場去救人。」再請問目擊者陳先生
        ，當時號誌情形如何呢？目擊者陳先生說：「當時號誌我沒有去注意啦，但
        是我要衝進救人時，我要看愛確定南北向直行的車輛有否行駛？不然我會被
        撞（每個人的本能反應），也就是我要衝入救人時，確實有看到人家南北向
        的車輛，弄是惦惦停在那兒（譯：都全部靜靜停止在號誌前，表示當時直行
        紅燈），當時車情就是這樣啦。」目擊者陳先生又說：（喔－！在那個時段
        正好下班時間，車輛真多。）以上是丁○○要求目擊者陳清江先生的車目擊
        陳述真言，丁○○筆記，內文有台語釋國語。
    ６、依據事實調查，在經丁○○到官田分駐所，調閱警方在車禍現場攝影量測圖
        片，發現省道南下所有內線快車道，外線快車道，及慢車道，皆佈滿郭朝達
        、黃慶壽以及他們的機車之障礙，完全沒有被後來車輛壓過，或因突發車禍
        ，人車受撞擊拋開，後來車輛緊急剎車問題，後來車輛互相撞問題，在警方
        的物證中完完全全沒有發生此現像。
    ７、查證事實依據目擊證人陳清江先生所見陳述，再疊合警方攝影量測之記錄物
        證，事實證據已確定是黃慶壽闖下紅燈，當時天橋路段又逢下坡段速度過快
        ，才剎車不及撞著正遵行線燈號誌穿越的郭朝達，造成郭朝達已死亡，而黃
        慶壽本身送醫亦不治死亡。在交通規則確實有明文規定，路口設有號誌，一
        切遵行線燈號誌行駛，不可闖紅燈，以上事實均可查證。
貳、本訴被告方面
一、聲明：原告之訴及假執行之聲請均駁回。如受不利判決，願供擔保免為假執行。
二、陳述：
（一）本件車禍之發生是源於原告自支線道駛出，橫越雙黃線撞及被繼承人黃慶壽之
      機車，黃慶壽並無過失，原告請求賠償為無理由。
（二）本件車禍經過如下：本訴原告之被繼承人郭朝達於八十七年三月五日下午五時
      許，駕駛一百二十五ＣＣ重型機車，沿台南縣官田鄉○○村○○路○段一四四
      號房屋右側、路寬四點二公尺之支線道，由隆田火車站朝向省道台一線（乃南
      北向），欲往新營方向行駛，郭朝達本應注意當時南、北向之省道台一線為綠
      燈，且劃有雙黃線，不得橫越，其應右轉沿省道往東直行，至前方交岔路口後
      再橫越馬路，且依當時情況，亦無不能注意之情事，詎郭朝達竟疏未注意，冒
      然自該支線道橫越馬路，適本訴被告己○、戊○○之三子黃慶壽駕駛ＭＶＧ－
      一八五號機車，沿台一線省道，由新營往台南方向，遵行行車號誌（綠燈）直
      行至該處，為冒然自右側衝出橫越馬路之郭朝達機車撞及，造成黃慶壽人車倒
      地，受有對衝性腦挫傷，經官田鄉隆田村陳外科醫院救護車送往財團法人奇美
      醫院（以下稱奇美醫院）再轉診嘉義市仁友醫院急救，延至八十七年三月九日
      上午九時不治死亡。
（三）右開車禍發生時，適有證人蔡奇勳（偏名：蔡萬華）駕駛吊車前座，搭載黃鳳
      妹（址同蔡奇勳），與死者黃慶壽同方向，行駛於死者（機車）左側之快車道
      ，而證人黃玟翔則行駛於死者對向車道，與死者均是遵行號誌（綠燈）直行。
      當時原告郭朝達突然自小路中衝出，死者為閃避該右側來車，乃將機車往左側
      行駛，證人蔡奇勳見狀即駛入內側車道，嗣原告郭朝達之機車與死者機車發生
      碰撞，證人黃玟翔在對向車道聽見碰撞聲，且見證人蔡奇勳之吊車往左偏，乃
      前攔下蔡奇勳之吊車。蔡奇勳表示是二台機車碰撞，與伊無關，並交付名片予
      黃玟翔，表示伊亦不會走，蔡奇勳即將車子停在一旁。而黃玟翔是先將機車拉
      起，此時發現死者乃其同所國中之學長）。俟十餘分鐘後隆田陳外科之救護車
      與警方才到達，救護車到達時證人黃玟翔並協助救護車將二名傷者抬上救護車
      ，在此十餘分鐘間，路人均在一旁觀看，並無其他人上前救助之事實，警方及
      救護車司機均可為證。
（四）經查，右開車禍之經過，有下列事證可佐：
  １、請酌情履勘現場，並向交通法庭調取八十七年度交訴字第一三四號被告郭朝達
      過失致死刑事卷，即可明瞭系爭車禍之現場圖。
  ２、請傳訊上開證人黃玟翔、蔡奇勳、黃鳳妹即可證明車禍當時台一線係綠燈，死
      者係依號誌行駛。
  ３、本訴原告之起訴狀稱：系爭車禍係死者闖越紅燈，有證人陳清江可得為證云云
      。但查，陳清江所經營之檳榔攤距現約一百五十公尺，且陳清江平日均在貨櫃
      室內，俟顧客呼喊買受檳榔，陳清江才出來路邊攤位，當天其是否看見車禍經
      過不無疑問。況且，陳清江報案後經麻豆分局官田分駐所警員到場處理，當場
      承辦警員員莊永山曾詢問陳清江車禍發生之經過，陳清江表示，伊是聽到碰撞
      聲才跑出來看，所以不知車禍之起因之事實，亦請傳訊莊永山為證，即可證明
      本訴原告上開所稱並不實在。由上開事實可知，本件車禍之過失在原告，其請
      求賠償為無理由。縱認被告之子與有過失，被告之子亦因本件車禍死亡，原告
      請求之慰撫金亦顯然過高。
（五）對台南縣警察局八十八年四月二十四日南縣警交字第一九四五七號函關於燈號
      時相不爭執，惟上開函件所繪雙黃線位置並非案發時情形，案發時該路段確有
      雙黃線標示。依相驗卷照片所示二機車刮地痕起點始於一四四巷西側慢車道內
      ，足見黃壽慶當時係遵行方向行駛，原告則係由一四四巷往西違規逆向行駛。
      證人黃玟翔案發時確在現場親耳見聞，其與證人蔡奇勳所稱：黃壽慶係遵行綠
      燈沿慢車道前行，合於事實，足堪採信。綜上所述，本件之肇事原因為原告逆
      行欲橫越雙黃線，被害人黃壽慶應無過失，請駁回本訴原告之訴並准反訴原告
      之請求如訴之聲明。
乙、反訴部分：
壹、反訴原告方面
一、聲明：（一）反訴被告應連帶給付反訴原告己○、戊○○十一萬四千零四十二元
    （醫藥費部分），及自起訴狀繕本送達之翌日起至清償日，按年息百分之五計算
    之利息。（二）反訴被告應連帶給付反訴原告己○二百五十九萬一千一百零四元
    ，及自起訴狀繕本送達之翌日起至清償日止，按年息百分之五計算之利息。（三
    ）反訴被告應連帶給付反訴原告戊○○二百四十八萬四千四百零三元，及自起訴
    狀繕本送達之翌日起至清償日止，按年息百分之五計算之利息。反訴原告願供擔
    保請准宣告假執行。
二、陳述：
（一）緣反訴被告之被繼承人郭朝達於八十七年三月五日下午五時二十分許，駕駛一
      百二十五ＣＣ重型機車，沿台南縣官田鄉○○村○○路○段一四四號房屋右側
      、路寬四點二公尺之支線道，由隆田火車站朝向省道台一線（南北向），欲往
      新營方向行駛。郭朝達本應注意當時南北向之省道台一線為綠燈，且劃有雙黃
      線，不得橫越，其應右轉沿省道往南直行，至前方交岔路口後再橫越馬路，且
      依當時情況，亦無不能注意之情事，詎郭朝達竟疏未注意，冒然自該支線道橫
      越馬路，適反訴原告己○、戊○○之三子黃慶壽駕駛ＭＶＧ－一八五號機車沿
      台一線省道，由新營往台南方向，遵行行車號誌（綠燈）直行至該處，為冒然
      自右側衝出橫越馬路之郭朝達機車撞及，造成黃慶壽人車倒地，受有對衝性腦
      挫傷，經官田鄉隆田村陳外科醫院救護車送往財團法人奇美醫院（以下稱奇美
      醫院）再轉診嘉義市仁友醫院急救，延至八十七年三月九日上午九時不治死亡
      。
（二）右開車禍發生時，適有證人蔡奇動（偏名：蔡萬華）駕駛吊車，前座搭載黃鳳
      妹（址同蔡奇勳）與死者黃慶壽同方向，行駛於死者（機車）左側之快車道，
      而證人黃玟翔則行駛於死者對向車道，與死者均是遵行號誌（綠燈）直行。當
      時被告郭朝達突然自小路中衝出，死者為閃避該右側來車，乃將機車往左側行
      駛，證人蔡奇勳見狀即駛入內側車道，嗣郭朝達之機車與死者機車發生碰撞，
      證人黃玟翔在對向車道聽見碰撞聲，且見證人蔡奇勳之吊車往左偏，乃上前攔
      下蔡奇勳之吊車，蔡奇勳表示是二台機車碰撞，與伊無關，並交付名片予黃玟
      翔，表示伊不會走，蔡奇勳即將車子停在一旁。而黃玟翔則趕緊救治二名傷者
      （當時死者被機車壓住，證人黃玟翔是先將機車拉起，此時發現死者乃其同所
      國中之學長）。俟十餘分鐘後隆田陳外科之救護車與警方才到達，救護車到達
      時證人黃翔並協助救護車將二名傷者抬上救護車，在此十餘分鐘間，路人均在
      一旁觀看，並無其他人上前救助之事實，警方及救護車司機均可為證。
（三）經查，右開車禍之經過，有下列事證可佐：
  １、請履勘現場，並向交通法庭調取八十七年度交訴字第一三四號被告郭朝達過失
      致死刑事卷，即可明瞭系爭車禍之現場圖。
  ２、請傳訊上開證人黃玟翔、蔡奇勳、黃鳳妹即可證明車禍當時台一線係綠燈，死
      者係依號誌行駛。
（四）本訴原告之起訴狀稱：系爭車禍係死者闖越紅燈，有證人陳清江可得為證云云
      。但查，陳清江所經營之檳榔攤距現場約一百五十公尺，且陳清江平日均在貨
      櫃屋內，俟顧客呼喊買受檳榔，陳清江才出來路邊攤位，當天其是否看見車禍
        經過不無疑問。況且，陳清江報案後經麻豆分局官田分駐所警員到警員到場
      處理，當場承辦警員莊永山曾詢問陳清江車禍發生之經過，陳清江表示，伊是
      聽到碰撞聲後才跑出來看，所以，不知車禍之起因之事實，亦請傳訊莊永山為
      證，即可證明本訴原告上開所稱並不實在。
（五）本件車禍發生後反訴原告於八十七年七月八日向官田鄉公所聲請調解，請求被
      告賠償損害，但未獲置理，有調解不成立證明書一紙可稽。
（六）按因過失不法侵害他人之權利者，負損害賠償責任，民法第一百八十四條第一
      項前段定有明文。經查，反訴原告己○、戊○○為被害人黃慶壽之父母，此有
      戶籍謄本可按，又被害人黃慶壽未婚、無子女，依民法第一千一百三十八條及
      第一千一百四十八條之規定，原告二人為被害人之繼承人，依法繼承本件被害
      人死亡前所生之權利義務，自得依繼承關係向被告請求賠償損害（最高法院六
      十七年第十四次民庭庭推總會決議參照）。查本件被害人黃慶壽自因傷送醫急
      救迄傷重不治死亡，期間所支出之醫藥費共計十一萬四千零四十二元，有隆田
      陳外科、仁友醫院收據可稽，黃慶壽自得向被告請求，今黃慶壽死亡，己○、
      戊○○本於繼承關係，請求反訴被告連帶賠償該十一萬四千零四十二元，及自
      起訴狀繕本送達翌日起依年息百分之五計算之法定遲延利息。
（七）次按「不法侵害他人致死者，對於支出殯葬費之人，亦應負損害賠償責任。被
      害人對於第三人負有法定扶養義務者，加害人對於該第三人亦應負損害賠償責
      任。」「直系血親相互間負扶養之義務。」，「不法侵害他人致死者，被害人
      之父母、子、女、配偶，雖非財產上之損害，亦得請求賠償相當之慰撫金。」
      民法第一百九十二條、第一千一百十四條、第一百九十四條定有明文。據上開
      之規定，反訴原告己○、戊○○自可本於其固有權利，向被告連帶請求喪葬費
      、扶養費、慰撫金等之損害賠償，茲擬具明細如左：
  １、反訴原告己○部分：
    (1)喪葬費：反訴原告己○為處理被害人之喪葬事宜，計支出喪葬費用十四萬四千
      元，有單據二份可查。
    (2)扶養費部分：原告己○為四十年六月二日生，至被害人死亡時為四十六歲九個
      月，連同死者黃慶壽共育有三子，有其戶籍謄本可稽。則依八十四年台灣地區
      國民簡易生命表平均餘命表之統計，己○尚有平均餘命二十九點五三年，又民
      國八十七年所得稅扶養親屬寬減額為七萬二千元，本件依據霍夫曼計算式扣除
      中間利息，再由己○三名子女（分別為黃進躬、黃進喜、黃慶壽）平均分擔扶
      養費，反訴原告己○得請求被告給付之扶養費損害賠償額為四十四萬七千一百
      零四元（７２０００＼0000000乘00000000除以３等於４４７
      １０４）。
    (3)慰撫金：死者為原告之骨肉至親，正值年輕歲月，驟然天人永隔，白髮人送黑
      髮人終，原告心受重創，哀痛逾恆，爰依法請求慰撫金二百萬元，以資平復。
      以上合計被告應給付原告己○二百五十九萬一千一百零四元暨其法定利息。
  ２、反訴原告戊○○部分：
    (1)扶養費：原告戊○○，民國四十年六月二十二日生，本件被害人死亡時年齡為
      四十六歲八個月，依平均餘命表之記載，反訴原告戊○○尚有平均餘命三十三
      點八三年，其扶養費之計算方法與原告己○部分相同，則反訴原告戊○○可期
      待之受扶養額數為四十八萬四千四百零三元（７２０００＼0000000乘
      00000000除以３等於４８４４０３）。
    (2)慰撫金：被害人為原告之至親，驟然天人永隔，原告心受重創，哀痛逾恆，爰
      依法請求慰撫金二百萬元，以資平復。
（八）原告願供擔保以代釋明，聲請假執行，惟請酌情本件反訴原告無資力，反訴原
      告之子又因被告之侵權行為而死亡，迄今未獲任何賠償，請予酌減擔保金。
（九）證人陳清江雖證稱：伊看見車禍當時省道南北向之車輛係靜止的，原告之機車
      在該處可左轉云云，但查：
  １、案發當時證人陳清江曾向警員表示：未看到車禍經過，業據現場承辦警員莊永
      水結證明確。
  ２、據原告之準備書狀陳稱：「陳清江當時在貨櫃內（即屋內），聽到聲音，先電
      話報警，再至現場救人」，則證人陳清江上開所述縱屬真正，其打完電話再跑
      出之時間，亦有段間隔，打完電話跑至現場之時間，號誌可能已變換。
  ３、該路段有雙黃線根本不能左轉。
（十）對現場車道路標線之陳述：
      交通事故調查表及偵查卷內現場照片所示原告行駛之巷道與省道交岔口設有路
      面邊線，中間為雙黃實線，原告如欲橫越馬路必須先往台南方向行駛至檳榔附
      近再左轉，原告於交岔路口左轉不是橫越雙黃線，即是逆向行駛。
貳、反訴被告方面
一、聲明：反訴原告之訴及其假執行之聲請均駁回。如受不利判決，願供擔保請准宣
    告免為假執行。
二、陳述：
（一）反訴被告之夫、父郭朝達對本件車禍發生並無過失，反訴原告提起反訴請求損
      害賠償，實嫌無據。反訴原告請求數額亦有如下不當：
  １、醫療費用部分：按「無損害即無賠償」為侵權行為損害賠償最高原則。查反訴
      原告提出之嘉義仁友醫院住院醫療費用證明書所列費用，其中反訴原告告僅負
      擔九千八百六十八元，其餘八萬八千八百十三元係由中央健保局負擔，反訴原
      告實際上並未支出，依法自應扣除。
  ２、喪葬費用部分：反訴原告提出由財源棺木店出具之收據，所列各項支出，是否
      均屬治喪必要之支出？與死者身份、地位相符？有無浪費情事？請斟酌。
  ３、扶養費用部分：按直系血親尊親屬受扶養權利者，應限以不能維持生活為限，
      民法第一千一百十七條定有明文，反訴原告夫妻二人財產不動產甚多，且正值
      壯年，並無不能維持生活之情，依法自不得請求扶養費用。
  ４、精神慰撫金部分：反訴原告二人原各請求一百五十萬元，嗣又擴張為二百萬元
      ，其請求顯屬失當，請依法酌減。綜合上述，反訴原告請求顯無理由，倘本院
      認郭朝達對本件車禍責任，仍難解免，亦請公平審酌兩造過失比例。
（二）本件被害人黃慶壽綠燈直行，業據證人黃玟翔、蔡奇勳結證明確，案發時證人
      黃玟翔確實行經該該處親身見聞車禍經過，事後並留在現場救人之事實，亦有
      相驗卷所附照片可稽，衡情其證詞應可採信。
（三）本件車禍雙方過失與否，應以車禍時該路段之標示為準，始符合信賴原則，原
      告竟主張援引起訴後經變更之標誌為論定，尚有未合。
（四）次查，本件案發時肇事地點之標線如卷附警局製作之現場圖所示，又依相驗卷
      所附之照片可知，原告機車之刮地痕起始於現場圖一百四十四巷巷口往新營之
      方向，刮地痕在巷口左側，足見原告有逆向、穿越雙黃線之情形，核其行為有
      違道路交通安全規則第九十七條第二款「在劃有分向限制線之路段，不得駛入
      來車之車道內」之規定，而有過失，且其過失與本件車禍有因果關係，請求駁
      回本訴原告之訴。
    理    由
甲、程序方面：
一、本件本訴原告即反訴被告郭朝達業於八十八年九月二十五日死亡，其繼承人為庚
    ○○、甲○○、丙○○、乙○○等四人，有戶籍謄本二份在卷可稽，庚○○等四
    人已具狀聲明承受訴訟，並無不合，爰改列其等為本訴原告即反訴被告，先予
    明。
二、按訴狀送達後，原告不得將原訴變更或追加他訴。但經被告同意或不甚礙被告之
    防禦及訴訟之終結者，不在此限，民事訴訟法第二百五十五條第一項定有明文。
    同法第二百五十六條第二款復規定，前條規定於擴張或減縮應受判決事項之聲明
    行為無礙。查（一）本訴原告原起訴請求被告連帶給付醫藥費二十六萬九千一百
    十三元、減少收入二百零四萬四千一百三十三元、精神慰撫金四百萬元暨法定遲
    延利息，嗣於本院審理中之八十八年十一月十六日具狀聲明減縮請求被告給付如
    本訴訴之聲明所示金額，（二）反訴原告原起訴請求反訴被告應連帶給付反訴原
    告己○、戊○○十一萬四千一百六十六元（即醫藥費部分）、應連帶給付反訴原
    告己○二百十一萬四千九百四十七元、應連帶給付反訴原告戊○○二百零一萬一
    千零七元，及法定遲延利息，嗣於八十八年六月十七日具狀減縮請求反訴被告連
    帶給付反訴原告十一萬四千零四十二元（即醫藥費部分）、應連帶給付反訴原告
    己○二百零九萬一千一百零四元、應連帶給付反訴原告戊○○一百九十八萬四千
    四百零三元暨法定遲延利息，復於八十八年八月十八日具狀擴張請求如反訴訴之
    聲明所示，核屬訴之聲明之擴張及減縮，參諸首揭規定，均無礙本訴被告及反訴
    被告之防禦及訴訟終結，應予准許，合先敘明。
乙、實體方面：
一、本件本訴原告（反訴被告）起訴主張郭朝達於八十七年三月五日下午五時二十分
    許，駕駛車牌號碼不詳（引擎號碼ＫＤ一三四九八號）機車（以下簡稱郭車），
    沿台南縣官田鄉○○村○○路○段一四四號房屋右側、路寬四點二公尺之支線道
    由東向西駛出省道台一線，適本訴被告（反訴原告）己○、戊○○之子黃慶壽駕
    駛車牌號碼ＭＵＧ一八五號機車（以下簡稱黃車）沿省道台一線自北向南行駛將
    至上開上開交岔路口處，兩車因而發生碰撞，造成人車倒地，黃慶壽及郭朝達均
    因腦部受傷陷於昏迷，送醫延救後，先後於八十七年三月九日及八十八年九月二
    十五日不治死亡之事實，為被告所不爭執，並經調取本院八十七年度交訴字第一
    三四號刑事卷宗查閱無訛，堪信為真實。
二、本訴原告復主張本件車禍之發生係本訴被告之被繼承人黃慶壽未注意車前狀況，
    且未依規定遵守行車號誌闖越紅燈，又超速行駛，因而撞及郭車，本訴被告顯有
    過失；本訴被告則否認上情，辯稱：黃慶壽係遵行號誌（綠燈）行駛，且本訴原
    告之被繼承人郭朝達冒然自台南縣官田鄉○○村○段中華路一段一四四號房屋右
    側支線駛出欲橫越馬路，顯然違規橫越雙黃線及逆向行駛等語。兩造並因此提起
    本訴與反訴，請求對造負損害賠償責任。是本件首應審究者，乃本件車禍肇事之
    過失責任究應由何人負之？經查：
（一）本件郭朝達、黃慶壽所騎乘之機車相撞處在省道台一線與台南縣官田鄉○○村
      ○段一四四號房屋右側、路寬四點二公尺之支線道路口附近之慢車道上，現場
      散落碎片及兩車停位置亦在該處，郭車由中華路一段一四四號右側支線駛入省
      道，黃車則由省道北向南行駛，從郭車左側油箱凹陷，左側車身有撞擊點，刮
      地痕長四點九公尺，黃車把手向內凹，機車幾乎全毀觀之，足見黃車肇事前行
      車方向為由北向南，郭車則為由西向東，兩車不同行向，有交通事故調查報告
      表、現場圖、現場照片附於台灣台南地方法院檢察署八十七年度相字第四二一
      號相驗卷及本院八十七年度交訴字第一三四號刑事卷可稽，又肇事路口（官田
      鄉台一線與隆田陸橋南端工業路口）設有三色號誌，第一時相為台一線直行及
      左右轉，第二時相為工業路直行、左右轉及台一線由北向南紅燈可左轉，隆田
      路橋南端之停止線距車禍肇事點約僅八至十公尺，此經本院履勘現場，製有勘
      驗筆錄及現場略圖存卷，並參閱台南縣警察局八十八年四月二十日南縣警交字
      第一九四五七號函附之燈號配置圖及上開現場圖可明，堪認在當時交通號誌屬
      正常運作下，應有一方未遵號誌指示行駛而闖越紅燈，且為肇事之原因，上情
      亦經台灣省台南區車輛行車事故鑑定委員會為同一之認定，惟該會以雙方當事
      人均無法陳述當時號誌運作情形，因無可佐證當時號誌運作情形之證跡而未便
      鑑定分析，有該會八十七年四月十七日南鑑字第８７０２６３號函附卷足憑。
      是以本件兩造既就其被繼承人郭朝達、黃慶壽是否係遵行號誌行駛各執一詞，
      自應就有利於己之事實負舉證責任。
  １、據證人即車禍現場附近檳榔攤老闆陳清江到庭證稱：「（八十七年）三月五日
      下午五時二十分，因為有一名騎機車的客人來買飲料我出來聽到『碰』一聲，
      我轉頭看，他們（指郭朝達、黃慶壽）都倒在那裡‧‧‧當時酒廠下班，來往
      人潮很多，車輛都停在（隆田）陸橋紅綠燈下‧‧‧，我確定橋上車子都停著
      ，因路橋距事發現場很遠，事發地點附近沒車，我才跑過去救人，‧‧‧」「
      （車禍）當時天還亮，交通擁擠，我是看到二機車相撞，我在外面，因正有客
      人，我拿飲料出來，當時（隆田陸橋下的）斑馬線的車子是停著的，警察問何
      人闖紅燈，我說沒看到，但我確定（當時）車子是停著的‧‧‧」等語（見本
      院八十八年一月十五日、同年三月十二日言詞辯論筆錄），參以證人與兩造並
      無親屬、僱用關係，且其確於肇事現場附近省道邊開設檳榔攤，其證言應不致
      偏頗，堪以採信，足見肇事當時台一線南北向省道車輛均呈停駛狀態無訛。
  ２、被告所舉之證人蔡奇勳固證陳：「（肇事當時）我的車在（台一線省道）外車
      道，兩機車都在機車道，‧‧‧在我右前方有一輛機車車頭跑出來，我車頭前
      面一輛機車閃過來，我跟著閃到內側，我沒擦撞到他（指黃車），另一部機車
      （指郭車）在巷子邊邊出來（由西向東行），我前面機車（指黃車）與從巷子
      邊邊出來的車（指郭車）碰到，當時我是從陸橋下來，是綠燈行駛，我後面還
      有車，‧‧‧機車碰道我向內側閃時差點擦撞到在內側（車道）行駛的別車子
      ‧‧‧，當時我車速很慢，車禍發生我往內側車道行駛，當時快車道車較少，
      機車道的車很多，是下班時間」等語（見本院八十八年一月十五日、同年三月
      十二日言詞辯論筆錄）。惟查，徵諸同上道路交通事故調查表暨事故現場圖及
      照片，並據本訴被告己○（見八十八年六月二十五日言詞辯論筆錄）、證人即
      處理員警莊永山（見八十八年七月九日言詞論筆錄）所陳述：事發後郭車之位
      置停在內外側快車道中心線西側，前輪距上開中心線僅零點六公尺、而郭朝達
      已倒臥在南下內側快車道，內側快車道上有郭朝達之血跡，距內外側快車道中
      心線一點九公尺，黃車則停在慢車道，黃慶壽倒臥在車尾附近等情，苟如證人
      蔡奇勳所證當時南北向車道確係「綠燈」屬實，惟車禍當時適值下班時刻，附
      近又為人口眾多、車輛擁擠之工業區，為何郭朝達、黃慶壽二人及其等機車竟
      未遭後來之車所輾壓﹖各該車輛均為何無剎車或追撞之情﹖再參之證人蔡奇勳
      自承伊當時駕駛大型吊車、且其後、左方均有來車各情綜互以觀，苟其證詞係
      實情，則證人蔡奇勳如何能順利向左前方閃入內側快車道而未與其左側車輛擦
      撞？且竟未輾壓到當時確已倒臥在內側快車道上之郭朝達？復因事出突然，依
      人類自然反應伊當有緊急煞車之舉，何竟未遭後方來車追撞？證人前開所言與
      事證顯有不符，實屬可議。雖另一證人即與搭載蔡奇勳車之黃鳳妹起初亦附和
      證人蔡奇勳之證述，證陳其與蔡奇勳是依號誌燈行駛云云（見八十八年一月十
      五日言詞辯論筆錄），惟其嗣後又於本院審理中證稱：「‧‧‧我當時在看書
      ，沒有看到二車相撞，我們是開黃色拖吊車，我沒有看到號誌，我只有聽到聲
      響，我朋友（指蔡奇勳）如何開到路旁，我不知道」等語（見本院八十八年三
      月十二日言詞辯論筆錄），則證人黃鳳妹既坦言並不清楚車禍發生之狀況，亦
      難以其證詞判斷何人係遵行號誌行駛。
  ３、又證人黃玟翔固亦證稱：「車禍當天我在省道剛好路過，我在死者對面北上車
      道，離車禍現場十幾公尺距離，當時是綠燈，對向車道還有車，看到車禍及一
      部大卡車（黃色，指證人蔡奇勳之車）從外側車道駛向比較中間車道，及慢慢
      駛向旁邊停在路邊，我以為是大車與機車相撞，我在隆田路橋之前向左迴轉，
      問黃色卡車司機有無撞到人，司機說沒有，他是為了閃那二部機車，我回頭看
      才知那二部機車擦撞的，後來司機說有事要先走，留名片給我，卡車就開走了
      ，我走進現場一看，外車道白色機車下壓有一名曾經是我的朋友黃慶壽‧‧‧
      ，我因為情況緊急要問卡車司機才從陸橋之前迴轉‧‧‧，我迴轉時，我後面
      還有車往北行駛，此時尚未變換號誌，我沒看到誰撞誰，但確定對向道是『綠
      燈』」、「我距離卡車有三、四十公尺，我聽到機車撞擊聲是在官田工業區招
      牌處，我行駛的車道沒有左轉燈，我是因為好奇的緣故，當時我後面還有車，
      我往北行到官田陸橋下，往後看沒有車，就迴轉到肇事現場，卡車已停到路邊
      ，‧‧‧我從聽到（機車相撞聲）到迴轉至事故現場約一至二分鐘」云云（見
      本院八十八年一月十五日、同年三月十二日言詞辯論筆錄）。然查，證人黃玟
      翔係在死者黃慶壽與其兄黃進躬合營之百聯汽車有限公司修車廠工作（參證人
      黃進躬八十八年十二月七日到庭之證言），與黃慶壽應屬熟稔，惟其竟於本院
      審理時稱：伊與黃慶壽曾是朋友，不是很熟、不常見面云云（見本院八十八年
      三月十二日言詞辯論筆錄），其陳述顯然有所隱瞞，又其證詞雖與前述證人蔡
      奇勳所證大致相符，惟關於蔡奇勳車為閃避右前方黃車而將方向盤向左打駛入
      左前方內側快車道，竟未撞及倒臥在血泊中之郭朝達及其機車一節，實難以解
      釋而不足信，已如前所述，復審之證人黃玟翔證詞內容，車禍當時為下班時刻
      ，車流量極大，證人黃玟翔騎乘機車竟能在其行駛之車道尚未變換號誌之情形
      下，向左（西方）越過內、外側快車道迴轉至事故現場，且在尚未得知被害人
      為何人之前即迅速向證人蔡奇勳詢問是否撞倒人及索取名片，而據其稱僅因基
      於好奇之緣故，不僅與一般常情有違，況且依前開台南縣警察局函覆之車禍現
      場三色號誌配置及運作時間表可知，在上下班時段，證人黃玟翔所行駛之北向
      車道所遵行之號誌若為綠色燈號，顯示時間僅為三十五秒，惟證人黃玟翔卻證
      稱其行經官田工業區之招牌處聽到車輛撞擊聲，在綠燈尚未變換之前迴轉至車
      禍現場共需一至二分鐘，顯與上開號誌燈色變換時間不合，則證人黃玟翔是否
      確於車禍第一時間在場，即有可疑。再者證人黃玟翔初於八十八年一月十五日
      本院審理時證稱：其在對向車道，離車禍現場十幾公尺距離云云，惟嗣於八十
      八年三月十二日又稱：「（問肇事當時你是看到或聽到﹖）．．．有聽到聲音
      ．．．（距離）有三、四十公尺」，則前後所述已有差異而難憑信。雖被告提
      出照片內固攝有黃玟翔身影，惟此僅足證明其於事後曾在場，亦難認定證人黃
      玟翔確實目擊肇事當時之狀況及過程。
  ４、末者，再參諸車禍當時正值下班時間，事故現場附近又為人潮密集之工業區○
      ○○○○道車輛擁擠，且省道劃有慢車道、外側快車道、內側快車道，郭朝達
      係一年約五十五歲之中年人，依一般人之社會觀念，如欲由中華路一段一四四
      號右側支線駛入省道，再由西向東跨越省道駛至對面之官田工業區，若非依循
      綠燈號誌行駛，依當時車流量及道路狀況，洵難想像一般人會冒此巨大之生命
      危險，闖越紅燈到達對面之官田工業區。復佐以前揭證人陳清江所證述，益可
      見本件郭朝達應是遵行綠燈行駛，而黃慶壽係闖越隆田陸橋南端之紅燈號誌，
      行駛至中華路一段一四四號房屋附近，致兩車相撞等情，應足是認。
（二）反訴原告另主張郭朝達違規闖越雙黃線等情，為反訴被告所否認，惟據道路交
      通事故調查報告表、事故現場圖及照片顯示：本件車禍發生時，省道中央劃設
      雙黃線，郭、黃二車在省道台一線與台南縣官田鄉○○村○段一四四號房屋右
      側、路寬四點二公尺之支線道路口附近之慢車道上相撞，現場散落碎片及兩車
      亦停置在該處，郭車左側油箱凹陷，左側車身有撞擊點，刮地痕起點距慢車道
      及外側快車道分界線為零點七公尺，刮地痕之走向呈西北朝東南走向，長四點
      九公尺，黃車把手向內凹，機車幾乎全毀，兩車撞擊後，郭朝達倒臥在快車道
      ，黃慶壽倒臥在慢車道上等情，足見反訴原告主張肇事前黃車行車方向為由北
      向南，郭車則為由西向東行駛欲跨越雙黃線以致黃車由左側撞及肇事一節，應
      屬可信。至反訴原告又主張郭朝達逆向行駛致本見車禍發生等語，惟徵之上開
      證據，郭車遭黃車撞擊之時，車輛致損害之撞擊點係在左側車身，且係郭車由
      西向東將駛入外側快車道之際，顯見本件車禍之另一原因在於郭朝達違規闖越
      雙黃線而遭黃車撞及，縱郭朝達曾有逆向行駛屬實，惟係在其橫越雙黃線之前
      ，尚與本件車禍之發生無關，要非本件肇事之原因。至本訴原告又主張黃慶壽
      有超速行駛之情形，惟無法舉證以實其說，則其主張自難採取。
（三）按汽車行駛時，駕駛人應注意車前狀況並隨時採取必要之安全措施；駕駛人駕
      駛汽車，應遵守道路交通標誌、標線、號誌之指示，又汽車在雙向二車道行駛
      時在劃有分向限制線之路段，不得駛入來車之車道內，道路交通安全規則第九
      十四條第三項、第九十條、第九十七條第二款分別定有明文，郭朝達及黃慶壽
      領有駕駛執照駕車，自應知遵守上開規定，詎其等騎乘機車行經上開交岔路口
      ，且為不同行向，應得預見可能會有車輛駛出，即應減速並注意小心警戒，俾
      隨時採取必要有效之閃避措施，非不能注意，竟疏未注意，貿然前行，致閃避
      不及而發生碰撞，同有過失，且本訴被告之被繼承人黃慶壽違規闖越紅燈，未
      依號誌行駛，顯為肇事之原因，而反訴被告之被繼承人郭朝達駕駛機車，行經
      劃設分向限制線肇事地點道路，違規穿越未注意來往車輛，致遭黃慶壽之機車
      撞及，違反道路交通安全規則第九十七條第一項第二款之規定亦與有過失。是
      以本院審酌前述車禍發生原因力之強弱與過失之輕重，黃車闖越紅燈後行進約
      十公尺處始撞及違規橫越雙黃線之郭車，認本件車禍之發生判斷郭朝達及黃慶
      壽各應負二分之一之過失責任。
三、按因故意或過失，不法侵害他人之權利者，負損害賠償責任；不法侵害他人之身
    體或健康者，對於被害人因此喪失或減少勞動能力或增加生活上之需要時，應負
    損害賠償責任；不法侵害他人之身體、健康、名譽或自由者，被害人雖非財產上
    之損害，亦得請求賠償相當之金額。不法侵害他人致死者，對於支出殯葬費之人
    ，亦應負損害賠償責任；被害人對於第三人負有法定扶養義務者，加害人對於該
    第三人亦應負損害賠償責任。又不法侵害他人致死者，被害人之父母、子女及配
    偶，雖非財產上之損害，亦得請求賠償相當之金額。民法第一百八十四條第一項
    前段、第一百九十三條第一項及第一百九十五條第一項前段、第一百九十二條、
    第一百九十四條分別定有明文。又繼承人自繼承開始時，應承受被繼承人財產上
    之一切權利義務；繼承人有數人時對於被繼承人之債務，負連帶責任，此民法第
    一千一百四十八條本文及第一千一百五十三條第一項亦有明定。本件被害人黃慶
    壽於起訴前即已死亡，其繼承人即本訴被告（反訴原告）己○、戊○○自應繼承
    其生前之權利、義務，己○、戊○○並得本於其固有權利，向反訴被告請求連帶
    賠償喪葬費、扶養費、慰撫金等；而本訴原告（反訴被告）郭朝達嗣於訴訟進行
    中死亡，其法定繼承人為庚○○等四人本於繼承之法律關係承受訴訟，依法亦繼
    承郭朝達生前權利與義務。又郭朝達及黃慶壽對本件車禍之發生均有過失，且均
    因本件車禍死亡，與其等分別之過失行為間有相當之因果關係，揆諸上開法律規
    定，則其繼承人之本訴原告及反訴原告，請求對造連帶負侵權行為損害賠償責任
    ，均核屬有據。茲分別就本訴原告及反訴原告請求之賠償金額，是否適當，論述
    於后：
（一）本訴原告部分：
  １、醫療費用部分：本訴原告主張郭朝達生前共支出醫藥費計二十六萬九千一百十
      三元，業據提出收據三十八紙為證，其中自八十七年三月二十七日至八十七年
      六月二十一日特別護士看護費用計一十二萬零九百六十元（十八張收據），因
      郭朝達於八十七年三月五日車禍後即因腦部嚴重受傷，始終陷入昏迷而呈植物
      人狀態，有佳里綜合醫院甲種診斷證明書在卷為左，且其無任何意識，無法為
      任何行動，是必須有人每天為其處理進食、排泄、定時翻身、清洗等工作，均
      有僱請看護之必要，則郭朝達於昏迷期間每日均支出看護費，核屬必要。又其
      他關於醫療儀器共支出三萬零五十元（七張收據），及醫療費用中（十三張收
      據）之實際支出十一萬八千一百零三元，均屬必要之醫療費用，以上共計二十
      六萬九千一百一十三元，亦應由本訴被告連帶賠償。
  ２、減少收入部分：查郭朝達車禍發生之前係任職於台灣鐵路貨物搬運股份有限公
      司公司隆田營業所，擔任搬運作業員，並任調車機駕駛員工作，薪資均採按件
      計酬，無出勤作業即無分配工資，郭朝達自八十七年三月五日發生車禍後，即
      請假至八十七年十二月三十一日退休止，均無請領工資，其在職期間（八十六
      年度）薪資所得為四十四萬七千八百八十二元，有財政部台灣省南區國稅局各
      類所得扣繳暨免扣繳憑單及台灣鐵路貨物搬運股份有限公司台南分公司八十八
      年四月十九日搬南業字第四五七號函各一件在卷為證，而郭朝達自八十七年三
      月五日發生車禍受傷，迄至八十八年九月二十五日死亡，前後共計一年六月零
      二十一日，計減少收入六十九萬九千四百三十二元【〈1＋205＼365〉×
      447,882＝699,432，元以下零數四捨五入】。本訴原告此部分之請求亦屬有理
      ，應予准許。
  ３、精神慰藉金部分：郭朝達為三十二年十二月十日生，於本件車禍前尚屬中年，
      遭此橫禍，身心重創，整個人生改變，家庭幸福不再，治療期間長達一年六月
      ，終至不治死亡，本院審酌上情及郭朝達之年齡、身分、職業，名下擁有四筆
      土地及一棟房屋（見台南縣稅捐稽徵處八十八年四月十五日南縣稅財字第８８
      ０１５３７７號函附之財產清單），本訴被告己○二人從事土木建築業兼農作
      ，己○擁有十筆土地及三棟房屋，戊○○則擁有一筆土地，（見台南縣稅捐稽
      徵處八十八年八月七日南縣稅財字第８８０４０５９２號函附之財產清單），
      及精神上所受痛苦等一切情狀，認本訴原告本於繼承關係所得請求之慰撫金以
      二百萬元為適當，本訴原告逾此部分之請求，不能准許。
      綜上，本訴原告得請求本訴被告連帶賠償之金額共計二百九十六萬八千五百四
      十五元，惟依過失相抵之原則，本訴原告之被繼承人郭朝達應與本訴被告之被
      繼承人黃慶壽各負擔二分之一之責，業已認定如前，則本訴原告請求本訴被告
      連帶賠償上開總額之二分之一即一百四十八萬四千二百七十三元（元以下四捨
      五入）之部分及自本訴起訴狀送達被告之翌日即八十七年十二月八日起至清償
      日止，按週年利率百分之五計算之法定遲延利息，即無不合，應予准許，至逾
      此部分之請求，即屬無據，不應准許。
（二）反訴原告部分：
  １、醫療費部分：本件反訴原告主張其為被害人黃慶壽共支付生前醫藥費計十一萬
      四千零四十二元，並提出收據三紙為證；惟經本院核閱上開收據內容所載，其
      中自費部分為二萬五千二百二十九元，依其醫療費別及斟酌黃慶壽所受傷害，
      核屬必要之費用外，至其餘之醫療費用即八萬八千八百十三元，則屬基於健保
      身分之醫療費用支出，由健保局負擔之部分，按全民健康保險法第八十二條已
      規定：「保險對象因汽車交通事故，經本保險提供醫療給付者，本保險之保險
      人得向強制汽車責任保險之保險人代位請求該項給付」，而該法係保險法之特
      別法，應優先保險法第一百三十五條、第一百零三條規定而為適用。從而全民
      健保之被保險人因汽車交通事故經全民健康保險提供醫療給付者，全民健康保
      險之保險人自得向強制汽車責任保險之保險人代位請求該項給付，而依強制汽
      車責任保險法（於八十七年一月一日開始實施）第三十條規定，於該範圍內，
      加害人或強制汽車責任保險之被保險人之損害賠償責任即因而解免，全民健康
      保險之被保險人對於加害人之損害賠償請求權亦因而消失（最高法院八十八年
      度台上字第三五三號判決參照）；因之反訴原告本於繼承之法則，請求反訴被
      告連帶給付之金額於二萬五千二百二十九元之範圍內，應予准許，至其餘請求
      部分（即八萬六千八百十三元之健保給付），則於法無據，難謂正當。又依過
      失相抵之原則，反訴原告之被繼承人黃慶壽就本件車禍發生與有過失，應負擔
      二分之一之過失責任，反訴原告亦應承擔之，則反訴原告請求反訴被告連帶賠
      償上開總額之二分之一即一萬二千六百十五元（元以下四捨五入）之部分及自
      反訴起訴狀送達反訴被告之翌日即八十七年十二月二十三日起至清償日止，即
      無不合，應予准許，至逾此部分之請求，即屬無據，不應准許。
  ２、反訴原告己○請求喪葬費、扶養費、慰撫金部分：
    (1)喪葬費：反訴原告己○主張其為處理被害人黃慶壽之喪葬事宜，計支出喪葬費
      用十四萬四千元，業據提出收據二份可按，經核均為民間習俗辦理喪事所必須
      ，自屬必要費用，應由反訴被告連帶賠償。
    (2)扶養費部分：按「被害人對於第三人負有法定扶養義務者，加害人對於該第三
      人亦應負損害賠償責任。」民法第一百九十二條第二項定有明文。又按「受扶
      養權利者，以不能維持生活而無謀生能力者為限。」「前項無謀生能力之限制
      ，於直系血親尊親屬不適用之。」復為民法第一千一百十七條所明定。本件反
      訴原告己○、戊○○現均從事木工、農事工作，己○並為百聯汽車有限公司負
      責人，己○擁有十筆土地及三棟房屋，戊○○則擁有一筆土地（見前開卷附之
      財產財產資料、己○之名片），則反訴原告當有收入且足維持伊之生活，故原
      告請求扶養費用，於原告尚有工作以維持生活之際，尚難准許，而應自原告退
      休後始得請求。按諸勞動基準法第五十四條第一項第一款規定：勞工於年滿六
      十歲後，雇主得強制勞工退休。依此規定，勞工除有特殊情形，自得持續工作
      至六十年之退休年限，本件原告現雖尚有工作足以維持生活，惟自六十歲後因
      屆至退休年齡，而失去工作，則本件計算原告是否符合民法第一千一百十七條
      規定不能維持生活之要件，參酌反訴原告之職業、社會經驗，以六十歲為計算
      之基準核屬洽當。茲計算如下：
      查反訴原告己○為四十年六月二日生，於黃慶壽死亡時年四十六歲，依八十六
      年台閩地區簡易生命表所載，伊平均餘命為二十九點五三年，故伊至六十歲屆
      滿退休年限起尚有十五點五三年之餘命，依八十七年度綜合所得稅受扶養親屬
      之免稅額每人每年為七萬二千元，自應以該數額為計算基準，依霍夫曼式計算
      法扣除期前利息。又反訴原告己○有配偶戊○○，及包括黃慶壽等三名子女，
      扶養義務人為四人，是被害人黃慶壽所應分擔之本訴原告己○之扶養費為四分
      之一，即二十一萬零八百二十一元。【年別5%複式霍夫曼計算法（第一年不扣
      除中間利息），其計算式為：[72000*11.00000000（此為應受扶養15年之霍夫
      曼係數）+72000*0.53*（11.00000000-00.00000000）]除以4（受扶養人數）
      =210821（小數點以下四捨五入）】
    (3)慰撫金部分：反訴原告主張其子黃慶壽為其骨肉至親，正值年輕歲月，驟然天
      人永隔，白髮人送黑髮人終，原告心受重創，哀痛逾恆，爰依法請求慰撫金二
      百萬元等語。本院審之上情及斟酌以上所述反訴原告及郭朝達之財產、經濟、
      職業狀況等一切情形，認反訴原告請求之慰撫金以一百萬元為可採，逾此部分
      之請求，即屬無據。
    (4)綜上所述，反訴原告己○所得請求之喪葬費、扶養費、慰撫金合計一百三十五
      萬四千八百二十一元，依過失相抵之原則，反訴原告己○請求反訴被告連帶賠
      償上開總額之二分之一即六十七萬七千四百十一元（元以下四捨五入）之部分
      及自反訴起訴狀送達反訴被告之翌日即八十七年十二月二十三日起至清償日止
      ，即無不合，應予准許，至逾此部分之請求，即屬無據，不應准許。
  ３、反訴原告戊○○請求扶養費、慰撫金部分：
    (1)扶養費部分：查反訴原告戊○○為四十年六月二十二日生，於黃慶壽死亡時年
      四十六歲，依八十六年台閩地區簡易生命表所載，伊平均餘命為三十三點八三
      年，故伊至六十歲屆滿退休年限起尚有十九點八三年之餘命，依八十七年度綜
      合所得稅受扶養親屬之免稅額每人每年為七萬二千元，自應以該數額為計算基
      準，依霍夫曼式計算法  扣除期前利息。又反訴原告戊○○有配偶己○，及包
      括黃慶壽等三名子女，扶養義務人為四人，是被害人黃慶壽所應分擔之本訴原
      告己○之扶養費為四分之一，即二十五萬二千五百二十元。【年別5%複式霍夫
      曼計算法（第一年不扣除中間利息），其計算式為：[72000*13. 00000000（此
      為應受扶養19年之霍夫曼係數）+72000*0.83*（14.00000000-00.00000000
      ）]除以4（受扶養人數）=252520（小數點以下四捨五入）】
    (2)慰撫金部分：反訴原告主張其子黃慶壽為其骨肉至親，正值年輕歲月，驟然天
      人永隔，白髮人送黑髮人終，原告心受重創，哀痛逾恆，爰依法請求慰撫金二
      百萬元等語。本院審之上情及斟酌以上所述反訴原告及郭朝達之財產、經濟、
      職業狀況等一切情形，認反訴原告請求之慰撫金以一百萬元為可採，逾此部分
      之請求，即屬無據。
    (3)綜上所述，反訴原告戊○○所得請求之扶養費、慰撫金合計一百二十五萬二千
      五百二十元，依過失相抵之原則，反訴原告戊○○請求反訴被告連帶賠償上開
      總額之二分之一即六十二萬六千二百六十元之部分及自反訴起訴狀送達反訴被
      告之翌日即八十七年十二月二十三日起至清償日止，即無不合，應予准許，至
      逾此部分之請求，即屬無據，不應准許。
四、從而，本件本訴原告依侵權行為及繼承之法律關係，請求本訴被告應連帶給付伊
    一百四十八萬四千二百七十三元（元以下四捨五入）之部分及自本訴起訴狀送達
    本訴被告之翌日即八十七年十二月八日起至清償日止，按週年利率百分之五計算
    之法定遲延利息，即無不合，應予准許，至逾此部分之請求，即屬無據，不應准
    許。反訴原告亦本於侵權行為及繼承之法律關係，反訴原告請求反訴被告應連帶
    給付一萬二千六百十五元（醫藥費部分）；反訴原告己○請求反訴被告連帶給付
    六十七萬七千四百十一元（喪葬費、扶養費、慰撫金部分）；反訴原告戊○○請
    求反訴被告連帶賠償六十二萬六千二百六十元（扶養費、慰撫金部分），及均自
    反訴起訴狀送達反訴被告之翌日即八十七年十二月二十三日起至清償日止，即無
    不合，應予准許，至逾此部分之請求，即屬無據，應予駁回。
五、本件事證已臻明確，反訴原告請求再送其他鑑定單位鑑定肇事原因歸屬，核無必
    要，附此敘明。
六、假執行之宣告：本件本訴及反訴部分，本、反訴之原、被告均陳明願供擔保，請
    求宣告假執行或免為假執行，於本訴原告或反訴原告勝訴部分，經核均尚無不合
    ，爰分別酌定相當之擔保金額，併予准許。至於本訴原告或反訴原告敗訴部分，
    其假執行之聲請，因受敗訴判決而均失所附麗，應併予駁回。
中      華      民      國    八十九    年     一     月    二十五    日
                               臺灣臺南地法院民事第三庭
~B法      官  蔡雅惠
右為正本，係照原本作成。
如對本判決上訴，須於判決送達後廿日內向本院提出上訴狀。
中      華      民      國    八十九    年     一     月    二十五    日
~B法院書記官  王志銘


司法院資訊處製作；財團法人民間司法改革基金會備份。
